【裁判字號】    90,判,1336
【裁判日期】    900802
【裁判案由】    土地稅法
【裁判全文】
最  高  行  政  法  院  判  決                    九十年度判字第一三三六號
    原      告  甲○○
    訴訟代理人  許文彬律師
    被      告  桃園縣稅捐稽徵處
    代  表  人  黃國精
右當事人間因土地稅法事件，原告不服財政部中華民國八十八年十二月二十日台財訴
第0000000000號再訴願決定，提起行政訴訟。本院判決如左：
    主  文
再訴願決定、訴願決定及原處分均撤銷。
訴訟費用由被告負擔。
    事  實
緣原告於民國八十一年二月十七日承購取得坐落桃園縣桃園市○○段埔子小段六一五
、六一五－一、六一五－二、六一五－三地號農業用地四筆，並申准依土地稅法第三
十九條之二第一項規定免徵土地增值稅在案，嗣被告於八十三年十月四日派員會同農
林、地政機關人員勘查，查獲該等土地有非依法令變更為非農業用地使用之情事，被
告乃處以原免徵土地增值稅二倍罰鍰計新臺幣（下同）四、九四一、七○○元（計至
百元止）。原告不服，以原勘土地部分為鄰地，非其所有，即原勘地界有誤等語，申
請復查，案經被告於八十四年七月二十四日派員會同原農業、地政機關人員再往現場
勘查，查得系爭四筆土地中，其中埔子段六一五地號種植葡萄，係作農業使用，其餘
埔子段六一五－一、六一五－二、六一五－三地號土地確實未作農業使用，復查決定
遂將原核定埔子段六一五地號土地未作農業使用科處罰鍰一、二三六、五○○元部分
予以撤銷。其餘三筆土地確實未作農業用地使用，維持按該三筆土地原免徵土地增值
稅額科處二倍之罰鍰三、七○五、二○○元，原告猶表不服，提起訴願及再訴願，均
遭駁回，訴經本院八十六年五月一日八十六年度判字第一○五八號判決「再訴願決定
、訴願決定及原處分均應撤銷。」著由被告重行查明，另為適法之處分。嗣經被告重
行查明就系爭種植葡萄及雜作之系爭六一五－一、六一五－三地號二筆土地罰鍰之處
分予以撤銷，其餘六一五－二地號一筆土地未依農業用地使用則以維持原核定，變更
核定科處罰鍰一、二六三、五○○元。原告猶表不服，提起一再訴願，旋遭決定駁回
，遂提起本訴。茲摘兩造訴辯意旨於次：
原告起訴意旨略謂：一、茲六一五－二地號全部土地面積二六七平方公尺－見「土地
登記簿」，其實際使用情形如左：建號八○三二之自用農舍：此農舍為兩層樓式鋼
筋混凝土構造之建築物，每層樓之主建物面積一一一．三五平方公尺，屋前平台（附
屬建物）面積一一．八五平方公尺，屋後陽台（亦附屬建物）面積二四．五六平方公
尺－見「建築改良物登記簿」，故此農舍全部建物占用基地面積一四七．七六平方公
尺。其位置詳見桃園地政事務所繪製之「建物測量成果圖」。走道（農路）：前揭
自用農舍之左側，有一處長約一五公尺、寬二．五公尺之走道，作為通往宅後六一五
及六一五－一地號之用，其面積約有三七．五平方公尺－地點如「說明圖」所標示Ａ
位置。畸零空地充作走道（農路）：前揭自用農舍前面及右側，有少許畸零空地，
總面積不到七平方公尺，因面積過小，形狀極不規則，無法建築使用，只能充作房舍
週邊通路－地點如「說明圖」所標示Ｂ位置。魚池（養殖地）：前揭自用農舍後方
之左半部有一座長、寬各約六公尺之魚池，養殖若干魚類，其地點如「說明圖」所標
示Ｃ位置。菜園：前揭自用農舍後方之右半部，有一處長、寬各約六公尺之菜園，
種植蔬菜供自己家人食用，其地點如「說明圖」所標示Ｄ位置。二、原告之自有農舍
，占用六一五－二地號基地面積一四七．七六平方公尺－見土地登記簿、建築改良物
登記簿、建物測量成果圖。各該管行政機關不察，竟於「處分書」、「決定書」內認
定：甲○○之農舍占一二．三五平方公尺為其辦公室使用云云，顯與卷內證據資料不
符，而有「認定事實不依證據」之違法。三、自用農舍之左側，有一處長約一五公尺
、寬約二．五公尺之走道，乃通往住宅後面六一五及六一五－一地號之唯一走道，依
農業發展條例第三條第十款規定，仍屬「農業用地」。其走道上雖有時堆置廢棄物，
然無礙於「走道」之認定，該管行政機關不察，徒以履勘時見到暫時堆放廢棄物，遽
認此通道有堆置製作鋁門窗之原物料，爰認已變更為非農業使用云云，其認定事實顯
有錯誤。又自用農舍後方，其左半部乃一「魚池」，右半部乃一「菜園」，依農業發
展條例第三條第十款規定，亦屬農業使用，該管行政機關竟認原告在此處加蓋鐵皮屋
做鋁門窗工廠使用云云，諒係不明內情致有誤會。四、至原告2.13.復查申請書中提
及8.承包雲林縣大堡公司鋁窗工程，厥後該公司倒閉，故將材料及施工工具等載
回云云一節，事後查明該工程承包人應係「信天鋁門窗事業有限公司」，其營業所係
設於「臺北市○○區○○街九二巷十五號二樓」－見經濟部公司執照、臺北市政府營
利事業登記證。而前揭農舍－桃園市○○路六四五巷四○號，僅係供「信天鋁門窗事
業有限公司」向大堡公司索回機具材料暫時存放之用，其擺置於農舍一樓屋內多餘空
間，顯於農業之使用無礙。詎原處分機關竟以「信天」與「大堡」二家公司所訂合約
內載信天公司營業地址為系爭建物地址為由，認本件全部土地皆非供農業使用云云，
殊屬謬誤。蓋「合約」僅係一種私人契約，其所寫地址僅為契約當事人聯繫之用，豈
可因此而認定其為「營業地點」？何況，原告農餘從事鋁窗加工副業而放置材料，係
於「農舍內多餘空間」為之，豈可因此而謂該「土地」非供農業使用？足見原決定機
關認事用法有違論理法則。五、綜上所論，原處分及訴願、再訴願之決定均係違背法
令。系爭土地並無「非依法令變更為非農業使用」之情事，殊無按土地稅法第五十五
條之二處罰之餘地。爰請鈞院明察，撤銷原處分暨訴願、再訴願之決定，庶符法制，
而維原告之合法權益。
被告答辯意旨略謂：甲○○因違反土地稅法事件提起行政訴訟，承囑檢卷答辯乙案，
因土地稅法第五十五條之二條文，業於八十九年一月二十六日經總統公布刪除，本案
有稅捐稽徵法第四十八條之三規定之適用，被告不再答辯，請大院撤回（銷）本案，
由被告重為復查決定。
    理  由
本件原處分以原告於八十一年二月十七日承購坐落桃園縣桃園市○○段六一五－二地
號土地一筆，並申准依土地稅法第三十九條之二第一項規定免徵土地增值稅。嗣經被
告先後於八十三年十月四日、八十四年七月二日及八十六年七月十五日派員會同農業
、地政機關人員至現場勘查，查得該筆土地宗地面積二六七平方公尺、農舍占一二．
三五平方公尺為其辦公室使用，餘加蓋鐵皮屋做鋁門窗工廠使用，通道則堆置製作鋁
門窗之原物料，顯有百分之四十以上，超過宗地面積五分之一以上，已變更為非農業
用地使用。乃依行為時土地稅法第三十九條之二第一項及第五十五條之二規定，科處
原告罰鍰一、二六三、五○○元。一再訴願決定遞予維持，固非無據。惟查土地稅法
業經於八十九年一月二十六日總統令公布修正，其中舊法第五十五條之二已刪除。依
稅捐稽徵法第四十八條之三規定：「納稅義務人違反本法或稅法之規定，適用裁處時
之法律，但裁處前之法律有利於納稅義務人者，適用最有利於納稅義務人之法律。」
而所謂裁處時，包括訴願、再訴願及行政訴訟之決定或判決。準此，行政訴訟中，尚
未裁罰確定之案件均有該條之適用。又稅捐稽徵法第四十九條規定：「滯納金、利息
、怠報金、短估金及罰鍰等，除本法另有規定者外，準用本法有關稅捐之規定。但第
六條關於稅捐優先及第三十八條關於加計利息之規定，於罰鍰不在準用之列。」所稱
罰鍰，不限於因逃漏稅捐而科處之漏稅罰，尚包括行為罰之罰鍰。同法第四十八條之
三就納稅義務人因逃漏「稅捐」所定之從新從輕處理原則，於行為罰之罰鍰亦有適用
。是有關行為罰之法律如經修正，即應適用稅捐稽徵法第四十八條之三從新從輕，不
應因行為人是否納稅義務人而異。否則違反同一法律，負納稅義務者可從輕處罰，不
負納稅義務者反受較不利之處罰，顯失公平，亦有違立法本意。土地稅法第五十五條
之二有關農地取得者不繼續耕作之行為罰規定，於八十九年一月二十六日經公布刪除
，刪除前依該法科處罰鍰尚未確定者，依稅捐稽徵法第四十九條及第四十八條之三規
定，受罰人無論是否納稅義務人均應免罰，以免失之公平，此為本院最近之見解。本
件原處分及一再訴願決定未及審酌修正後土地稅法之規定，而仍適用修正前該法第五
十五條之二之規定對原告為裁罰，難謂與前述從新從輕原則無違。原告起訴意旨指摘
雖未及此，惟原處分及一再訴願決定既有可議，即屬無可維持，爰應兩造之請求，由
本院併予撤銷，以期適法。
據上論結，本件原告之訴為有理由，爰依行政訴訟法施行法第二條、行政訴訟法第九
十八條第三項前段，判決如主文。
中    華    民    國      九十      年      八        月      二        日
                    最 高 行 政 法 院  第 五 庭
                                審 判 長 法  官      廖  政  雄
                                         法  官      趙  永  康
                                         法  官      林  清  祥
                                         法  官      鍾  耀  光
                                         法  官      姜  仁  脩
右  正  本  證  明  與  原  本  無  異
                                         法院書記官  彭  秀  玲
中    華    民    國      九十      年      八        月      三        日


司法院資訊處製作；財團法人民間司法改革基金會備份。
